福建金門地方法院民事判決　　　　　　　　　　　　　　九十二年度訴字第四三號
　　原　　　告　甲○○
　　訴訟代理人　溫三郎律師
　　被　　　告　將臺實業有限公司
　　法定代理人　乙○○
　　訴訟代理人　李志澄律師
右當事人間確認所有權歸還事件，本院於中華民國九十三年九月十七日言詞辯論終結
，判決如下：
    主      文
原告之訴駁回。
訴訟費用由原告負擔。
    事實及理由
壹、原告主張：
（一）、訴外人源信預拌混凝土股份有限公司（下稱源信公司）於民國八十八年十月
        三十一日，與原告簽訂讓渡書，將源信公司所有之三重牌一一／Ｕ之四○○
        一式之變電器（下稱系爭變電器）及一○○　地磅（下稱系爭地磅，上開變
        電器及地磅下合稱系爭設備）讓渡並點交給原告使用。嗣後原告乃繼續借給
        源信公司使用，詎系爭動產於九十一年二、三月間始為被告占有使用，被告
        之占有並無合法之權源，且本件亦經桃園縣桃園市調解委員會聲明調解，該
        調解並經臺灣桃園地方法院民事庭核定在案，原告並以存證信函告知被告請
        求歸還，屢經原告要求被告返還，被告均置之不理。爰依民法第七百六十七
        條、第一百七十九條、第一百八十四條、第九百四十九條等規定，訴請被告
        返還系爭設備等語。
（二）、並聲明：被告應將如附表所示之設備返還原告及陳明願供擔保請准宣告假執
        行。
（三）、並提出：讓渡書影本二份、經臺灣桃園地方法院民事庭核定之桃園縣桃園市
        調解委員會調解書影本、存證信函影本、有限公司變更登記表、
        匯款單影本、本院八十九年度執字第二二二號裁定書及執行通知各一份，照
        片三幀及請求傳訊證人吳宗仁。
貳、被告則以：
（一）、源信公司於九十年十月二十三日將其金湖廠之設備讓渡予被告，其中亦包含
        系爭變電器及地磅，且系爭設備現為被告占有使用中，故其所有權屬於原告
        所有。且原告雖提出讓渡書證明系爭設備經源信公司於八十八年間讓渡予原
        告，惟該讓渡書上關於源信公司及負責人吳興來之印鑑及簽名，均非源信公
        司及吳興來之印鑑及簽名，且該讓渡書內源信公司之印章特別註明為「公告
        章」，即僅係源信公司作為內部公告之用，並無以此印章對外為法律行為，
        故原告應知持有該源信公司「公告章」者，並非經源信公司授權對外為意思
        表示，故無可得認源信公司應負表現代理人之責！故八十八年間源信公司並
        未將系爭設備讓渡予原告，原告自無從占有使用該設備。且即便原告於八十
        八年間曾有取得系爭變電設備之所有權，但系爭設備亦經源信公司合法讓渡
        予被告，並由源信公司交予被告占有使用，故被告應受有占有規定之保護。
        ，故原告之請求顯無理由等語。
（二）、爰聲明：駁回原告之訴；訴訟費用由原告負擔；如受不利判決，請准供擔保
        免為假執行。
（三）、並提出：變更登記表影本、
        明書影本各一份，契約書影本、支付證明影本、證書影本、照片各二份，電
        費通知單影本三份，並請求傳訊證人吳興來。
參、本院職權調閱本院八十九年度民執字第二二二號清償票款強制執行程序全卷資料
    。
肆、兩造不爭執之事實：
　　（一）、原告與源信公司所簽之讓渡書（下稱前讓渡書）係由甲○○與吳宗仁所
　　　　　　簽訂價金分別為：變電器二百五十萬、地磅一百二十二萬，共三百七十
　　　　　　萬。
　　（二）、被告與源信公司所簽之讓渡書（下稱後讓渡書）係由乙○○與吳興來所
　　　　　　簽訂。價金為：八十萬。
　　（三）、被告公司有給源信公司八十萬元。
　　（四）、被告係系爭設備之現時占有人。
　　（五）、原告住在系爭地磅旁之鐵皮屋。
伍、本件之爭點：
　　（一）、原告是否為所有權人？
　　（二）、被告是否受動產善意受讓之保護？
　　（三）、被告是否無權占有？
陸、本院之判斷：
一、程序方面：原告於起訴狀請求判決確認原告就訴外人源信預拌混凝土股份有限公
    司出賣之變電室一座（三重牌Ｕ｜二之四○○，一式）及一○○  地磅一座之所
    有權存在及將該變電座及地磅均返還給原告，乃同時以一訴訟為確認及給付之請
    求，繼於本院審理中縮減聲明為僅有給付之請求，此項聲明之減縮，不甚礙被告
    之防禦與訴訟之終結，復為被告當庭表示同意並記明筆錄，核為民事訴訟法第二
    百五十五條第一項第七款之所許，合先敘明。
二：實體方面：
１、就原告是否取得所有權部分：
（一）、按動產物權之讓與，非將動產交付，不生效力。而讓與人仍繼續占有動產者
        ，讓與人與受讓人間，得訂立契約，使受讓人因此取得間接占有，以代交付
        。民法第七百六十一條第一項、第二項均定有明文。經查系爭設備係於八十
        八年十月三十一日，原告方面由甲○○，源信公司係由吳宗仁代表，在源信
        辦公室，由甲○○與吳宗仁當面確定標的後，為所有權之移轉合意，並當面
        點交乙節，除據原告提出前讓渡書外，亦據本院訊之證人即源信公司經理吳
        宗仁到庭證述綦詳，堪信為真實。足證確有如原告所主張，源信公司經理吳
        宗仁以源信公司名義，與原告於上開時、地，為所有權之移轉合意之事實。
        故本件須探究者，在於吳宗仁以源信公司名義，對外為上開所有權移轉之讓
        與合意，其代表源信公司之行為是否合法生效？亦即其是否有權代表源信公
        司為上開行為？從而使原告得以因該讓與所有權之合意行為，而繼受取得系
        爭設備之所有權。
（二）、首就證人吳宗仁之身分以觀，經本院於審理時質之證人吳宗仁，據其證稱：
        「（當時你是以公司名義還是個人名義？）是以公司名義且系爭的機器是公
        司所有。我們公司父親吳興來是董事長，我是經理，大部分的事務都是我在
        處理。（為何簽父親的名字？）我代表我父親簽名，因為對外都是用我父親
        西圖，我有權代表我父親。…（源信公司有無總經理？）我們八十九年四月
        能夠復工，就是找許振興的公司來出資，由許振興擔任總經理，那時候才開
        始有總經理的職務，那時由許振興擔任總經理，我擔任經理，我是經理也是
        總經理。」（見本院九十三年六月十一日筆錄）足證證人吳宗仁係源信公司
        之經理，該公司除董事長吳興來外，起初並無總經理之設置，直到八十九年
        四月份，始因公司復工問題，而覓得許振興公司來出資，並由許振興擔任總
        經理，吳宗仁擔任經理等情，佐以證人吳宗仁與董事長吳興來之關係為父子
        ，源信公司之大小事亦多由吳宗仁處理等節，足證吳宗仁確有單獨之權限以
        源信公司名義對外為法律行為。
（三）、被告另辯稱：該讓渡書上關於源信公司及負責人吳興來之印鑑及簽名，均非
        源信公司及吳興來之印鑑及簽名，且該讓渡書內源信公司之印章特別註明為
        「公告章」，即僅係源信公司作為內部公告之用，並無以此印章對外為法律
        行為，故原告應知持有該源信公司「公告章」者，並非經源信公司授權對外
        為意思表示，故無可得認源信公司應負表現代理人之責等語。經查證人吳宗
        仁於本院審理時證稱：「（為何簽父親的名字？）我代表我父親簽名，因為
        對外都是我用父親的名義，我有權代表我父親。（為何用公告章？）那份公
        告章是我在使用，用於對外簽訂契約及領款用，而我父親是用另一份蓋於系
        爭與將臺讓渡書的印章，這兩份印章在權限上並沒有差別，只是使用人的不
        同。都可以對外。」足證源信公司在內部關係上，係備有二份印章，分交由
        董事長吳興來及經理吳宗仁使用，且該二份印章縱在印章之外表文字上有所
        不同，但在權限上並無差別，均得使用於對外簽訂契約及領款之用。
（四）、至被告所提源信公司與樺棋營造、裕祺企業所簽之合約，其契約書上所用印
        章，雖無「公告章」印章，然由證人吳宗仁證稱之情觀之，吳興來所持之印
        章，即為公司之印鑑章，吳興來亦得以該印章對外為契約之締結，兩相對照
        ，亦屬合理，是不能僅由上開二份合約，即謂吳宗仁以公司公告章所為之締
        約行為即為無效。況於締約時，倘要求相對人必須逐一求證源信公司與他人
        所有訂約情形始能締約，無異課與締約當事人過高之義務，抹煞契約自由之
        精神，是故本院審酌原告簽訂上開讓渡書之地點（源信公司之辦公室內）、
        源信公司之代表（源信公司董事長之子即該公司經理吳宗仁）、買賣標的物
        之陳列位置（已陳列於源信公司）等情，並輔以證人吳宗仁之證言，應認證
        人吳宗仁與原告於上開時、地，就系爭機器當面確定無訛後，為所有權之讓
        與合意行為，其移轉行為自屬合法且有效，故系爭設備之所有權自因雙方之
        移轉行為而發生變動，由原告取得系爭設備之所有權。
２、就被告是否受善意受讓之保護：
（一）、按以動產所有權之移轉為目的，而善意受讓該動產之占有者，縱其讓與人無
        讓與之權利，其占有仍受法律之保護。而動產之受讓人占有動產，而受關於
        占有規定之保護者，縱讓與人無移轉所有權之權利，受讓人仍取得其所有權
        。民法第九四八條、第八○一條均定有明文。復按占有人，推定其為以所有
        之意思，善意、和平及公然占有者，亦為民法第九百四十九條第一項所明定
        。是故占有人，只需就其占有之現狀負舉證責任即為已足，倘占有之事實已
        具，則由占有之客觀事實，即可推定其主觀狀態為善意，準此，就占有人主
        觀係惡意乙節，應由主張者就占有人係惡意占有，負舉證之責，合先敘明。
（二）、復按占有人是否惡意占有，係指其「受讓占有時」之主觀狀態，非以買賣之
        債權契約成立時為據，是故必先究其取得占有之時點，始足以判定。經查本
        件被告為系爭設備之現時占有人，既為兩造所不爭執，自堪信為真實。而由
        被告提出之臺灣電力公司電費通知單三紙（分別為九十一年三月、四月、五
        月份之通知單）及經濟部標準檢驗局於九十年十二月二十六日核發之度量衡
        器檢定合格證書以觀，應可認為被告於九十年十二月二十六日前，即已取得
        系爭設備之占有，原告辯稱被告於九十一年二、三月間始占有系爭設備之詞
        ，委無足採。
（三）、是被告於九十年十二月二十六日前，即已占有系爭設備，且惡意占有乙節，
        應由原告負舉證責任等情，均如前述。準此，本件應審酌者，在於被告於九
        十年十二月二十六日前之取得占有之時，是否有惡意之情？經查本件原告主
        張被告係惡意占有，無非係以：被告於買受之時，即已知系爭設備非為查封
        筆錄所及，其買受自屬惡意；復就被告與源信公司之讓渡書所載之價金，僅
        為七十萬元，與原告與源信公司之讓渡書所載價金三百五十萬元，相去甚遠
        ，從而認被告之取得占有，係本於通謀虛偽意思表示及惡意等為據。
（四）、經查本件被告之所以向源信公司購買系爭設備，乃肇因於本院八十九年度民
        執字第二二二號清償票款強制執行事件，其查封之標的，並不及於系爭設備
        ，此為兩造所不爭執，復經本院依職權調閱上開執行案件全卷，核其內容屬
        實，自足信為真實。然按查封程序之進行，係由執行程序債權人攜同執行法
        院，至執行處所，由債權人進行指封動作，經執行法院進行查封程序，是故
        查封程序本身，實無法就查封標的之所有權為實質之認定，此為查封程序之
        本質使然，並對照強制執行設有聲請、聲明異議等程序，及第十五條設有第
        三人異議之訴以茲救濟等情益明。準此，被告雖於買受之時，縱已知系爭設
        備非為上開執行程序查封之效力所及，然由上述說明可知，就查封程序本身
        ，既無法實質確定所有權之歸屬，是無法僅因上開等情，遽謂被告於取得占
        有之時，即有惡意等情，故原告以上開理由資為抗辯，委無足採。
（五）、原告另以價金之差距為被告惡意之主張，然查系爭設備於原告與源信公司讓
        渡之時，雖有高達三百五十萬元之譜，但本件原告與源信公司之讓渡書係於
        八十八年十月三十一日締結，而被告與源信公司之讓渡書係於九十年十月二
        十三日締結，比較兩者之締結時間，既有約二年之久，輔以系爭設備係工廠
        運作重要之設備，其使用情形亦會產生折舊，則衡諸前後讓渡書簽訂時間之
        久，及系爭設備運作之繁，其產生之價格上差異，仍屬合理，佐以原告並無
        法舉證系爭設備於市面上之公定價格，益見原告以價格之差距為由，主張被
        告取得占有之時係屬惡意等情，其主張顯不足信。
（六）、綜上所述，原告雖先取得系爭設備之所有權，然被告嗣因信賴源信公司占有
        之外觀，而為源信公司為所有權之移轉，揆諸首開法條之說明，自應受民法
        善意受讓之保護。
３、就民法第一百七十九條部分：
　　按不當得利，須以無法律上之原因而受利益，致他人受損害為其成立要件。動產
　　之受讓人占有動產，而受關於占有規定之保護者，縱讓與人無移轉所有權之權利
　　，受讓人仍取得其所有權，既為民法第九四八條、第八○一條所明定。受讓人依
　　上開規定取得所有權，既係本於法律之規定，即與無法律上之原因而受利益之情
　　形有別，不生不當得利之問題。經查本件被告取得系爭設備之所有權，係因其受
　　有民法善意受讓之保護，既為本院所認定，則被告取得系爭設備之所有權，既係
　　本於法律之規定，依上說明，即難謂係無法律上之原因而受利益，原告據以主張
　　依不當得利之法律關係，請求被告返還系爭設備，其主張尚無理由。
４、就侵權行為部分：
    按侵權行為所發生之損害賠償請求權，以有故意或過失不法侵害他人權利為其成
    立要件，若其行為並無故意或過失，即無賠償之可言，此有最高法院五十四年臺
    上字第一五二三號判例足資參照。準此，本件被告依前開說明可知係依其與訴外
    人源信公司之讓渡而善意受讓系爭設備，縱使系爭設備確為原告所有而借予源信
    公司使用，然被告因信賴源信公司之占有外觀，而與源信公司為本件讓渡之物權
    行為，被告亦無故意或過失可言，自不成立侵權行為。
５、就民法第九百四十九條部分：
　　按民法第九百四十九條所謂盜贓，係指以竊盜、搶奪、或強盜等行為奪取之物而
　　言。復按占有物非盜贓，亦非遺失物，其占有並具有民法第九百四十八條所定應
　　受法律保護之要件者，所有人即喪失其物之回復請求權，此觀民法第九百四十九
　　條之規定自明，至所謂盜贓，較諸一般贓物之意義為狹，係以竊盜、搶奪、或強
　　盜等行為，奪取之物為限，不包含因侵占所得之物在內。此均有最高五二十二年
　　上字第三三○號判例及四十年臺上字第七○四號判決意旨足供參照。經查本件系
　　爭設備，並非屬竊盜、搶奪或強盜等行為所奪取之物，揆諸前開判例意旨說明，
　　原告仍不得據以主張民法第九百四十九條規定，請求被告返還系爭設備，是原告
　　之請求，仍無理由。
柒、綜上所述，系爭設備雖曾為原告取得所有權，然嗣因被告善意信賴源信公司占有
    之外觀而受民法善意受讓之保護，從而使被告得主張民法善意受讓取得系爭設備
    之所有權，是原告據民法第七百六十七條、民法第一百七十九條、第一百八十四
    條、第九百四十九條等規定主張被告應返還系爭設備，均屬無據，從而，原告依
    上開規定，請求被告返還系爭設備，為無理由，應予駁回。
捌、本件判決之基礎已臻明確，兩造其餘攻擊防禦方法及舉證，核與判決結果無影響
    ，爰不另一一論述，附此敘明。
玖、結論：本件原告之訴無理由，依民事訴訟法第七十八條，判決如主文。
中　　　華　　　民　　　國　　九十三　　年　　　十　　　月　　　　一　　日
                                福建金門地方法院民事庭
                                    法  官  林慶郎
右為正本係照原本作成
如對本判決上訴，須於判決送達後廿日內向本院提出上訴狀
中　　　華　　　民　　　國　　九十三　　年　　　十　　　月　　　　一　　日
                                    書記官  陳鴻璋
